【裁判字號】    99,交聲,931
【裁判日期】    991029
【裁判案由】    聲明異議
【裁判全文】
臺灣彰化地方法院交通事件裁定         99年度交聲字第931號
移送機關    交通部公路總局臺中區監理所彰化監理站
異議人即
受處分人    甲○○
上列受處分人因違反道路交通管理處罰條例案件，對於交通部公
路總局臺中區監理所彰化監理站中華民國99年8 月20日所為之彰
監四字第裁64-I00000000號處分聲明異議，本院裁定如下：
    主  文
原處分撤銷。
甲○○汽車駕駛人，駕駛汽車經測試檢定酒精濃度超過規定標準
，處罰鍰新臺幣玖仟伍佰元，吊扣普通小型車駕駛執照壹年，施
以道安講習。
    理  由
一、原處分意旨略以：異議人即受處分人甲○○於民國98年7 月
    18日0 時28分許，駕駛車牌號碼9Q-6401 號自用一般小貨車
    ，在彰化縣二林鎮中南巷、竹村巷口時，有「汽車駕駛人酒
    精濃度超過規定標準（0.25-0.4）」之違規，爰依道路交通
    管理處罰條例第35條第1 項第1 款裁處罰鍰新臺幣（下同）
    19,500元，吊扣駕駛執照12個月，並施以道安講習。
二、聲明異議意旨略以：上開公共危險案件業經臺灣彰化地方法
    院檢察署檢察官為緩起訴處分，並已依檢察官指定支付1 萬
    元予國庫，實無再一事二罰之必要，且酒後駕車時所駕駛者
    為小型車，對吊扣大型車之駕照之處罰不服，為此聲明異議
    等語。
三、經查：
（一）按汽車駕駛人飲用酒類後，其吐氣所含酒精濃度超過每公
      升0.25毫克以上者，不得駕車；又汽車駕駛人，駕駛汽車
      經測試檢定，有酒精濃度超過規定標準者，處新臺幣15,0
      00元以上60,000元以下罰鍰，並當場移置保管該汽車及吊
      扣其駕駛執照1 年，道路交通安全規則第114 條第2 款、
      道路交通管理處罰條例第35條第1 項第1 款分別定有明文
      ；次按汽車駕駛人有上開道路交通管理處罰條例第35條第
      1 項之情形者，應接受道路交通安全講習，道路交通管理
      處罰條例第24條第1 項第2 款亦著有明文；復按94年12月
      14日修正前道路交通管理處罰條例第68條原規定：「汽車
      駕駛人，因違反本條例及道路交通安全規則之規定，受吊
      扣或吊銷駕駛執照處分時，吊扣或吊銷其持有各級車類之
      駕駛執照」，業經修正為：「汽車駕駛人，因違反本條例
      及道路交通安全規則之規定，受吊銷駕駛執照處分時，吊
      銷其持有各級車類之駕駛執照」，並由行政院於95年2 月
      27日以行政院院臺交字第0950082898號令發布，定自95年
      3 月1 日施行。考其修正理由乃因舊法將違法或違規駕駛
      人所持有各級車類之駕駛執照一併吊扣或吊銷失之苛酷，
      影響人民工作及生活甚鉅，故為上開修正。是依前開修正
      後道路交通管理處罰條例第68條規定，受吊扣駕駛執照處
      分時，不再吊扣其持有各級車類之駕駛執照，僅於受吊銷
      駕駛執照處分時，始吊銷其持有各級車類之駕駛執照，而
      限縮原條文之適用範圍，是受吊扣駕駛執照處分即不在本
      條規定適用之列甚明。
（二）又按行政罰法第26條第1 項規定：「一行為同時觸犯刑事
      法律及違反行政法上義務規定者，依刑事法律處罰之。但
      其行為應處以其他種類行政罰或得沒入之物而未經法院宣
      告沒收者，亦得裁處之。」此乃一行為同時造成刑罰法律
      與行政秩序罰規定發生競合適用之關係時，基於「一事不
      二罰」之法理，經由立法程序確立應以刑罰優先為原則，
      避免行為人承受過度且重複之處罰。而行政罰法中刑事法
      律處罰優先且不再處以行政秩序罰之目的，既係因為行為
      人已接受刑罰而足資警惕，且已發生懲罰之作用，即無使
      行為人陷於雙重處罰之不利益，則關於刑事法律處罰之範
      圍自應採取實質認定，凡刑事實體法或程序法中所規定客
      觀上剝奪行為人生命、自由、財產權利，主觀上亦因制裁
      之嚴厲性、痛苦性，其強度足以造成心理強制而間接達成
      矯正教化目的之處遇手段，皆應納入其中，而不以形式上
      符合刑法第32條至第34條所定主刑及從刑種類者為限，始
      與前揭法律規範之意旨相符。查酒後駕車經檢察官為緩起
      訴處分，並命被告向公益團體捐款或提供義務勞務者，被
      告係履行檢察官之緩起訴處分命令，此等命令名義上雖非
      刑罰，但仍是一種特殊的處遇措施，如未在上開指定期間
      內確實履行義務，依刑事訴訟法第253 條之3 第1 項第3
      款規定，受處分人將遭受撤銷緩起訴處分之不利益；反之
      ，倘其確實遵守並履行各項緩起訴條件，除非合於刑事訴
      訟法第260 條所定情形之一，否則即無再就同一案件遭受
      刑事訴追之虞；從而，受處分人已因上開緩起訴處分而剝
      奪其財產權，主觀上前揭金錢給付義務亦具有強制性、懲
      罰性，與刑事制裁無異，廣義而言，應屬前揭所稱之「實
      質刑事法律處罰」，而有行政罰法第26條第1 項「一事不
      二罰」規定之適用。
（三）又檢察官為緩起訴處分並命向公益團體捐款者，該等捐款
      於解釋上既屬實質之刑事處法，當然應屬道路交通管理處
      罰條例第35條第8 項所規定之罰金，就此部分監理機關雖
      不得再為行政裁罰，然若行為人所支付之緩起訴處分金，
      未達道路交通管理處罰條例第92條第3 項所訂最低罰鍰基
      準規定者（依違反道路交通管理事件統一裁罰基準表之規
      定，駕駛人違反處罰條例第35條第1 項第1 款之規定，其
      吐氣所含酒精濃度超過每公升0.25毫克以上未滿0.4 毫克
      者，機車之最低罰鍰為15,000元，小型車之最低罰鍰為19
      ,500 元）， 依該條例第35條第8 項之規定，即須補繳不
      足最低罰鍰之部分，始為適法（臺灣高等法院暨所屬法院
      97年度法律座談會刑事類提案第39號研討結果參照）。
（四）查異議人確有上開酒後駕駛之違規，且酒測值達0.39MG/L
      ，且其同一酒後駕車之行為，因同時觸犯刑法第185 條之
      3 之公共危險罪，經移送臺灣彰化地方法院檢察署檢察官
      偵辦，該署檢察官以98年度速偵字第936 號為緩起訴處分
      ，並已確定，緩起訴期間為1 年，異議人並依檢察官指示
      ，向國庫支付新臺幣1 萬元，而該案緩起訴期間業已期滿
      ，且未經撤銷緩起訴等情，有緩起訴處分書、臺灣高等法
      院被告前案紀錄表在卷可稽，此部分事實均堪認定。揆諸
      前揭說明，本件異議人依上開緩起訴處分命令捐款1 萬元
      ，解釋上屬道路交通管理處罰條例第35條第8 項所規定之
      罰金，此部分監理機關不得再為行政裁罰，僅得命異議人
      應補納不足道路交通管理處罰條例第92條第3 項所訂最低
      罰鍰之差額部分，即9,500 元（計算式：19,500元－10,0
      00元＝9,500 元）。
（五）另查本件異議人即受處分人甲○○持有之駕駛執照種類為
      普通職業大貨車，有駕駛人甲○○汽車駕照基本資料在卷
      可查；而受處分人本件酒後駕車違規係駕駛自用一般小貨
      車，並非駕駛職業大貨車，有該案之舉發違反道路交通管
      理事件通知單、原處分機關之裁決書各1 份在卷可憑，揆
      諸前揭說明，原處分機關為本件吊扣駕駛執照處分時，自
      不得再吊扣受處分人所持有各級車類之駕駛執照，詎原處
      分機關竟仍吊扣受處分人各級駕駛執照，揆諸前開意旨，
      顯已逾越修正後道路交通管理處罰條例第68條之規範意涵
      及範圍，與法律意旨尚有未合。至於公路監理機關於實務
      上僅逐級核發給汽車駕駛人一張汽車駕駛執照，致持有高
      級車類駕駛執照之汽車駕駛人駕駛低級車種違規酒駕，而
      須吊扣低級車類駕駛執照時，產生技術層面之困難；惟行
      政機關本應因應法令之變更，而精進其行政執行成效，斷
      不得因技術層面之困難，為求行政上之便利而置相關法令
      於不顧，甚或逾越比例原則，逕為吊扣其持有各級車類之
      駕駛執照，致侵害人民之工作權，此等如何為適當之處分
      及執行方式之問題，委應由行政機關設法解決，不能據此
      要求人民容忍該不利益，併此敘明。
四、綜上所述，受處分人就原處分聲明異議為有理由，原處分關
    於裁處異議人罰鍰19,500元部分及吊扣其駕駛執照12個月部
    分，既有上述於法未洽之處，自應由本院將原處分撤銷，改
    裁處受處分人罰鍰9,500 元，吊扣受處分人普通小型車駕駛
    執照1 年。又原處分機關就受處分人之前開違規行為所裁處
    施以道安講習部分，聲明異議意旨並未指摘及此，且該處分
    亦無何違法或不當之處，本院仍諭知相同之處分，附此敘明
    。
五、據上論斷，應依道路交通管理處罰條例第87條第2 項前段、
    道路交通案件處理辦法第20條前段，裁定如主文。
中    華    民    國    99    年    10    月    29    日
                  交通法庭  法  官  王奕勛
以上正本證明與原本無異。
如不服本裁定，應於裁定送達後5日內向本院提出抗告狀。
中    華    民    國    99    年    11    月    4    日
                            書記官  戴國安

司法院資訊處製作；財團法人民間司法改革基金會備份。
